【裁判字號】    97,訴,718
【裁判日期】    970729
【裁判案由】    返還不當得利
【裁判全文】
臺灣高雄地方法院民事判決               97年度訴字第718號
原      告  甲○○○
訴訟代理人  許明德律師
            鄭勝智律師
被      告  乙○○
訴訟代理人  林幸郎律師
            邱漢慶
上列當事人間返還不當得利事件，本院於民國97年7 月15日言詞
辯論終結，判決如下：
    主  文
原告之訴及其假執行之聲請均駁回。
訴訟費用由原告負擔。
    事實及理由
一、按訴狀送達後，原告不得將原訴變更或追加他訴，但經被告
    同意者；不甚礙被告之防禦及訴訟之終結者，不在此限，民
    事訴訟法第255 條第1 項第1 款、第7 款分別定有明文。本
    件原告原為吳琇鳳，嗣於本審理中變更為甲○○○（本院卷
    第80頁），並將原訴之聲明：「被告應給付原告新台幣（下
    同）465,500 元。」【本院96年度雄簡調字第297 號卷（下
    稱調解卷）第5 頁】，變更為：「被告應將其對台灣土地銀
    行鳳山分行之高雄縣政府土地徵收補償費301 專戶、中華民
    國97年2 月27日、97保管字第521 號之土地徵收補償費896,
    382 元之請求權，讓與原告。」，均業經被告表示同意（本
    院卷第80頁），且原告於起訴時之請求權基礎為不當得利之
    法律關係，嗣於本院審理中變更為民法第225 條第2 項之規
    定，本院認尚不甚礙被告之防禦及本件訴訟之終結者，核與
    上揭規定相符，均應予准許，合先敘明。
二、原告主張：原告於67年8 月25日向被告購買坐落高雄縣大寮
    鄉○○○段3866-21 地號土地（面積72平方公尺，下稱3866
    -21 土地）及同段3866-26 地號土地（於65年7 月29日自38
    66-21 土地分割而來，面積19平方公尺，下稱系爭土地）各
    1 筆及坐落3866-21 土地上之同段25建號（門牌號碼為高雄
    縣大寮鄉○○村○○○路468 號）建物1 棟（下稱系爭建物
    ），被告並於同年9 月30日將3866-21 土地及系爭建物之所
    有權移轉登記予原告，卻漏未將系爭土地移轉登記予原告，
    惟系爭土地實際上均由原告使用，且系爭土地之地價稅亦由
    原告繳納至88年度為止，足認原告於67年8 月25日向被告買
    受之標的確包含系爭土地在內，則原告自得依據買賣契約之
    法律關係，請求被告將系爭土地所有權移轉登記予原告，惟
    系爭土地已於96年10月17日為高雄縣政府強制徵收，高雄縣
    政府並於97年2 月27日，以被告為應受補償人，將系爭土地
    之徵收補償費896,382 元（下稱系爭補償費）存入台灣土地
    銀行鳳山分行之高雄縣政府土地徵收補償費301 專戶（保管
    字號為97保管字第521 號），是被告就系爭土地已屬給付不
    能，原告爰依民法第225 條第2 項之規定，請求被告將系爭
    補償費之請求權讓與原告等語。聲明：(一)被告應將其對台灣
    土地銀行鳳山分行之高雄縣政府土地徵收補償費301 專戶、
    中華民國97年2 月27日、97保管字第521 號之土地徵收補償
    費896,382 元之請求權，讓與原告。(二)願供擔保請准宣告假
    執行。
三、被告則以：系爭土地於65年7 月29日即已自3866-21 土地分
    割出來，且系爭建物亦未坐落於系爭土地上，是被告於67年
    8 月25日賣予原告之標的並未包含系爭土地在內。又縱認兩
    造買賣契約之標的包含系爭土地在內，惟兩造於67年8 月25
    日成立買賣契約至今已逾15年，原告基於買賣契約之交付標
    的物請求權已罹於時效而消滅，則原告請求被告讓與系爭補
    償費之請求權，自無理由等語置辯。聲明：(一)原告之訴駁回
    。(二)願供擔保請准宣告免為假執行。
四、兩造對下列事項不予爭執，並有3866-21 土地及系爭土地之
    之土地登記簿（調解卷第30至33頁）、土地登記謄本各1 份
    （調解卷第47、70頁）、系爭建物之建物登記謄本1 份（調
    解卷第48頁）、高雄縣大寮地政事務所96年10月12日寮地所
    二字第0960008642號函文暨所附鑑定圖1 份（調解卷第100
    至105 頁）、高雄縣政府97年3 月10日府地權字第09700492
    48A 號函文及系爭補償費之保管通知書各1 份（本院卷第72
    、73頁） 附卷可憑，堪認為真實：
  (一)原告於67年8 月25日向被告購買3866-21 土地及系爭建物，
    被告並於同年9 月30日將3866-21 土地及系爭建物之所有權
    移轉登記予原告。
  (二)原告於87年5 月1 日，以買賣為原因，將3866-21 土地及系
    爭建物移轉登記予訴外人吳琇鳳（即原告之女）。
  (三)系爭建物係坐落於3866-21 土地上，並未坐落於系爭土地（
    見調解卷第36頁），被告現為系爭土地之所有權人。
  (四)系爭土地於96年10月17日為高雄縣政府強制徵收，高雄縣政
    府並於97年2 月27日，以被告為應受補償人，將系爭土地之
    徵收補償費896,382 元存入台灣土地銀行鳳山分行之高雄縣
    政府土地徵收補償費301 專戶（保管字號為97保管字第521
    號）。
五、本件爭點為：
  (一)被告抗辯原告基於買賣契約之交付標的物請求權，已罹於時
    效而消滅，有無理由？
  (二)原告依據民法第225 條第2 項代償請求權之規定，請求被告
    讓與系爭補償費之請求權，有無理由？
六、被告抗辯原告基於買賣契約之交付標的物請求權，已罹於時
    效而消滅，有無理由？
  (一)按請求權，因15年間不行使而消滅；消滅時效，自請求權可
    行使時起算，民法第125 條前段、第128 條前段分別定有明
    文。
  (二)本件原告主張其於67年8 月25日向被告購買3866-21 號土地
    、系爭土地及系爭建物，惟被告未將系爭土地移轉登記予原
    告等語，被告就其有出賣3866-21 號土地及系爭建物予原告
    之事實不予爭執，惟否認有出賣系爭土地予原告之情事，並
    抗辯原告就系爭土地之交付標的物請求權，已罹於時效而消
    滅等語，經查，縱認原告所主張兩造買賣契約之標的物包含
    系爭土地在內，惟本件兩造買賣契約之成立時間係67年8 月
    25日（此為兩造所不爭執），則原告請求被告交付移轉登記
    系爭土地之請求權，應自67年8 月25日起算，其時效期間為
    15年，故原告之請求權應於82年8 月25日已罹於時效，應可
    認定，是被告抗辯原告之交付標的物請求權，已罹於時效而
    消滅等語，應屬可採。
  (三)原告雖另主張被告於67年8 月25日將系爭土地交付予原告使
    用，且原告有在系爭土地上搭建鐵架雨遮，足認被告有默示
    承認原告之請求權等語，惟為被告否認。經查，按民法第12
    9 條第1 項第2 款所謂之「承認」，係指義務人向請求權人
    表示是認其請求權存在之觀念通知而言，雖不以明示為限，
    即默示的承認，亦有承認之效力，惟默示之承認，與單純之
    沉默不同，須依義務人之舉動，或其他情事足以間接推知其
    有承認之意思者，始足當之（最高法院74年度台上字第1053
    號、76年度台上字第891 號判決參照）。本件原告主張被告
    有於67年8 月25日將系爭土地交付予原告使用等語（本院卷
    第81頁），惟為被告否認，則原告自應依民事訴訟法第277
    條前段規定，就其主張上揭事實負舉證之責，惟原告於本院
    審理中，並未就上揭事實舉證以實其說，自難採信。至於原
    告主張其有在系爭土地上搭建鐵架雨遮使用之事實，有高雄
    縣大寮地政事務所鑑定圖及面積附表各1 份附卷可參（調解
    卷第101 、105 頁），且為被告所不爭執（調解卷第12 頁
    背面），固堪認為真，惟原告在系爭土地上搭建鐵架雨遮，
    僅係其個人使用系爭土地之行為，被告縱未要求原告拆除上
    揭鐵架雨遮或為排除侵害之請求，亦僅能認被告係單純沉默
    ，並不能依此即認被告有默示之承認。另原告提出之高雄縣
    稅捐稽徵處83年至88年系爭土地之地價稅繳款書6 份（調解
    卷第7 至9 頁），固可認原告有繳納系爭土地之83年至88年
    地價稅之事實，惟被告否認其有委託原告繳納上揭地價稅，
    且系爭土地之地價稅自89年起已由被告自行繳納，為兩造所
    不爭（調解卷第5 頁背面、本院卷第60頁），是原告自行繳
    納系爭土地之地價稅，僅係其個人繳納稅金之行為（被告就
    原告所繳納上揭地價稅或有不當得利之問題，惟此與本件無
    關），亦不足以認定被告有默示之承認存在。綜上，原告主
    張被告有默示承認原告請求權存在云云，不足為採。
七、原告依據民法第225 條第2 項代償請求權之規定，請求被告
    讓與系爭補償費之請求權，有無理由？
  (一)按民法第225 條第2 項代償請求權係規定債務人給付不能時
    ，債權人得向債務人請求所受領之賠償物，即該條規定係以
    債務人有給付義務為前提，始可能發生給付不能。如認原來
    之債權已罹於時效，債務人得拒絕給付，卻因有給付不能之
    情事，發生代償請求權之時效，又從新起算，則與時效制度
    ，原期確保交易安全，維護社會秩序之目的有違。故債權人
    之請求權既已罹於消滅時效，債務人為拒絕給付之抗辯，即
    無給付義務，不可能發生給付不能，自無行使代償請求權之
    可言（最高法院95年度台上字第859號判決參照）。
  (二)本件原告基於買賣契約，請求被告交付標的物即系爭土地之
    請求權，已罹於時效而消滅，業如上述，原告雖主張系爭土
    地已於96年10月17日為高雄縣政府強制徵收，高雄縣政府並
    已將系爭補償費存入上揭台灣土地銀行鳳山分行帳戶內，原
    告爰依據民法第225 條第2 項代償請求權規定，請求被告讓
    與系爭補償費之請求權等語，惟原告請求被告交付標的物之
    請求權，既已罹於時效而消滅，被告並已拒絕移轉系爭土地
    所有權予原告，參照上揭最高法院判決意旨，原告自無對被
    告主張行使代償請求權之餘地，從而，本件原告依據民法第
    225 條第2 項規定，請求被告將系爭補償費之請求權讓與原
    告，並無理由，應予駁回。
八、原告之訴既經駁回，則其假執行之聲請已失所依附，應一併
    駁回之。
九、末按訴狀送達後，原告不得將原訴變更或追加他訴。又未於
    準備程序主張之事項，除有民事訴訟法第276 條第1 項第1
    款至第4 款情形外，於準備程序後行言詞辯論時，不得主張
    ，民事訴訟法第255 條第1 項前段、第276 條第1 項分別定
    有明文。本件原告於本院97年7 月15日言詞辯論庭時，追加
    民法第266 條第2 項之規定為其請求權基礎，惟被告並不同
    意原告上揭追加，且原告上揭追加之請求權基礎，並未於本
    院行準備程序時有所主張，原告亦未陳明或釋明其有符合民
    事訴訟法第第276 條第1 項第1 款至第4 款之情形，是原告
    所為上揭追加，自不應准許。況原告所主張民法第266 條第
    2 項之規定，係規範雙務契約於因不可歸責於雙方當事人之
    事由，致一方之給付全部不能或一部不能時，如對方已為全
    部或一部之對待給付者，得依關於不當得利之規定請求返還
    ，此與本件原告請求之上揭內容，顯然不符，是原告所為上
    揭追加，難認有理由，一併敘明。
十、據上論結，本件原告之訴為無理由，依民事訴訟法第78條，
    判決如主文。
中    華    民    國     97    年    7    月    29    日
                        民事鳳山分庭法  官  呂憲雄
正本證明係照原本作成。
如不服判決，應於送達後二十日內，向本院提出上訴狀並表明上
訴理由，如於判決送達前提起上訴者，應於判決送達後十日內補
提上訴理由書（須附繕本）。
中    華    民    國     97    年    7    月    29    日
                                    書記官  李文廣


司法院資訊處製作；財團法人民間司法改革基金會備份。
